【裁判字號】    88,訴,1583
【裁判日期】    890124
【裁判案由】    返還合夥出資
【裁判全文】
臺灣臺南地方法院民事判決  八十八年度訴字第一五八三號
    原      告  乙○○
    訴訟代理人  甲○○
    被      告  丙○○
    訴訟代理人  丁○○
右當事人間返還合夥出資事件，本院判決如左：
    主    文
原告之訴駁回。
訴訟費用由原告負擔。
    事    實
甲、原告方面：
  一、聲明：求為判決：
    (一)被告應給付原告新台幣（下同）一百五十萬元及自民國八十七年一月十日起至
      清償日止，按週年利率百分之五計算之利息。
    (二)訴訟費用由被告負擔。
  二、陳述：
    (一)被告於民國八十七年五月間，與林謙益、丁○○、李柱及原告合夥欲籌組設立
      「信新營造有限公司」（下稱信新公司），原告出資一百五十萬元，分四次付
      款，第一次匯款二十五萬元給李柱，再由李柱開出票號ＡＣ0000000號
      、面額五十萬元（其中含李柱之出資二十五萬元）之支票，二人當面將該支票
      交給被告，其後第二至第四次，皆由原告分別於八十七年六月四日匯二十五萬
      元、八十七年六月八日匯二十萬元、八十七年六月十日匯八十萬元，均匯入被
      告之新營合庫戶頭內，詎被告事經半年多後並無成立新公司之動作，原告多次
      催促欲取回資金，被告仍不願返還原告，原告為此起訴。
    (二)原告出資合夥欲成立之公司係信新公司，並非信新工程行，此據被告於台灣台
      南地方法院檢察署檢察官偵訊時之陳述即可證明，被告於檢察官偵訊時辯稱（
      略以）：「告訴人（本院按告訴人即本件原告）曾陸續在信新工程行工作約二
      月餘，核定月薪二萬元，告訴人原欲投資一千萬元成立信新營造有限公司，後
      來因投資不足，只投資一百五十萬元，所以沒有成立公司」，有不起訴處分書
      為證。原告最初確實欲出資一千萬元和被告及林謙益、丁○○、李柱合夥成立
      信新公司，但因先前曾於被告所經營之工程行工作約二月餘，卻領不到薪資，
      且自原告將一百五十萬元匯入被告戶頭後，既未再聽聞被告有關成立公司的情
      形和成立的動作，原告豈能繼續籌資匯給被告。
    (三)合夥出資欲設立之信新公司既然沒有成立，被告豈可將所集資之合夥營運資金
      四百八十萬元支用於工程投標履約保證金，購買生財器具及營業支出上，且被
      告以上行為從未告知原告，被告所為顯見有重大之缺失。
    (四)原告將自己之車輛借給信新工程行之人員使用，車子壞了修理費由原告負擔不
      合理，修理費被告應負擔一半。
    (五)原告不同意被告所提出之由被告每月還原告五萬元，原告的錢有的是向朋友借
      來的，原告還要將錢還給他們。
乙、被告方面：
  一、聲明：求為判決如主文所示。
  二、陳述：
    (一)被告與原告乙○○及訴外人林謙益、丁○○、李柱等人於八十七年五月間合夥
      集資成立信新工程行，原告出資一百五十萬元，年來因所承包之土木工程受多
      雨影響，虧損累累，原告曾具狀告訴涉嫌詐欺，業經台灣台南地方法院檢察署
      檢察官就事實及證據調查後處分不起訴，原告復向  鈞院提出本件「返還合夥
      出資」之訴。茲就被告目前工程行營運情形陳述如左：
    1.八十七年五月合夥人等共集資四百八十萬元，當時用於辦公室裝修約五十萬元
      ，辦公室用具、生財器具等約二百萬元。
    2.工程行內每月所需人事費、事務費，雖撙節用支亦達二十萬元以上，自八十七
      年五月至八十八年九月即達三百五十萬元以上，如前所陳，因受多雨影響，土
      木工程經營者均有虧損，此點本案原告知之甚詳，原告提出返還合夥出資由於
      工程行虧損狀況並未改善，全體合夥人理應共體時艱共同奮勉，不應落井下石
      ，陷工程行於萬劫不復。
    (二)茲就原告與信新工程行間，有關應付修車費用之歸屬，陳述如左：
    1.八十七年六月，原告駕駛一輛車號ＢＧ－九四三五號大黑貂形式轎車到信新工
      程行，由於車況老舊，一個月內即在西德修護廠修護七次，共計花費二萬二千
      四百六十元，八十七年七月十一日拖至永璉修車廠大修，花費四萬八千六百四
      十元，大修完成後原告即將車開回北部。
    2.九月底原告駕駛一輛車號ＥＣ－七九０八號一九九０年份ＦＯＲＤ廠牌轎車，
      一個月內在西德修車廠修護四次，計三萬零六百十八元，原告隨即將車子開回
      北部。
    3.以上兩輛車子，在修護廠內維修時間不算短，其餘均為原告自行使用，絕非原
      告所言借給工程行使用。
    4.每次修車所需費用，原告均有向工程行有關人員言明，其自己會負責應付責任
      ，因此信新工程行無代支付一半修車費之義務。
    (三)原告曾在工程行任職，並向工程行借支共計二十萬七千九百八十九元，對於工
      程行內財務目前無法遂其所願知之甚詳，已徵得其餘合夥人同意，於扣除原告
      所借之款項後，每月還原告五萬元，至還清為止。
    理    由
一、原告主張八十七年五月間其與林謙益、丁○○、李柱及被告合夥欲成立信新公司
    ，原告出資一百五十萬元，分四次付款，除第一次匯款二十五萬元給李柱，再由
    李柱開出一張面額五十萬元（內含李柱之出資額二十五萬元）之支票給被告外，
    其他三次分別為八十七年六月四日匯二十五萬元、八十七年六月八日匯二十萬元
    、八十七年六月十日匯八十萬元，均匯入被告之新營合庫戶頭內，詎被告事隔多
    時，並未成立新公司，原告為此請求被告返還原告之出資，且不同意被告以每月
    五萬元方式返還原告。被告則以其於八十七年五月間與林謙益、丁○○、李柱及
    原告合夥集資成立信新工程行，原告出資一百五十萬元，惟因信新工程行所承包
    之土木工程受多雨影響，虧損累累，原告曾向台灣台南地方法院檢察署檢察官告
    訴被告詐欺，經檢察官調查後為不起訴處分，現信新工程行之虧損狀況並未改善
    ，被告願每月返還原告五萬元等語置辯。
二、經查原告曾向台灣台南地方法院檢察署檢察官告訴被告詐欺，證人林謙益於偵查
    中證稱：「當初是因為告訴人投資一百五十萬元之後，他有說要再投資一千萬元
    ，所以大家才商議要申請信新營造有限公司，後來告訴人沒有再投資，所以無法
    申辦公司執照」，有兩造所不爭之上開檢察署檢察官八十八年度營偵字第八六０
    號不起訴處分書影本附卷可稽，而原告亦曾在信新工程行上班（於八十七年六月
    四日到職，於八十七年八月三十一日離職），有勞工保險加保申報表影本附卷可
    憑，足見原告出資之一百五十萬元係為信新工程行之合夥而出資，並非為信新公
    司之設立而出資，其所提議其要再投資一千萬元之部分始為其欲成立信新公司之
    所欲出資額。
三、按合夥未定有存續期間，或經訂明以合夥人中一人之終身，為其存續期間者，各
    合夥人得聲明退夥，但應於兩個月前通知他合夥人；退夥人與他合夥人間之結算
    ，應以退夥時合夥財產之狀況為準，民法第六百八十六條第二項、第六百八十九
    條第一項定有明文。查原告並未依上開規定聲明退夥，且合夥財產亦未結算，又
    其應於退夥結算後，向其餘之合夥人請求返還出資，查本件之合夥人除原告本身
    及被告外，尚有林謙益、丁○○、李柱，其未經退夥結算即向被告請求返還出資
    ，自不得准許，應予駁回。
四、兩造其餘之攻擊防禦方法均不影響本件判決之結果，自無庸一一論述。
五、結論：本件原告之訴為無理由，依民事訴訟法第七十八條，判決如主文。
中      華      民      國    八十九    年      一      月    二十四    日
                                臺灣臺南地方法院民事第三庭
~B法      官  林  勝  利
右為正本係照原本作成
如對本判決上訴，須於判決送達後廿日內向本院提出上訴狀
~B法院書記官  林  賢  輝
中      華      民      國    八十九    年      一      月    二十六    日


司法院資訊處製作；財團法人民間司法改革基金會備份。
